臺灣士林地方法院民事裁定　　　　　 100年度消債聲字第17號
債　務　人　陳麗雅即陳麗如
上列當事人聲請清算事件，本院裁定如下：
    主  文
債務人陳麗雅即陳麗如不免責。
    理  由
一、按債務人因浪費、賭博或其他投機行為，致財產顯然減少或
    負擔過重之債務，而生開始清算之原因者，除債務人證明經
    普通債權人全體同意，或情節輕微，經法院審酌普通債權人
    全體受償情形及其他一切情狀，認為適當者外，法院應為不
    免責之裁定，消費者債務清理條例第134 條第4 款、第135
    條定有明文。至所謂浪費或投機行為者，係指債務人於其經
    濟狀況不佳之情形下，猶恣意揮霍、投機，致生活支出超過
    個人收入所應支出之程度，或心存僥倖冀以一時之小投資以
    博取大利益，因致負擔更大債務，核其所為，於清算之原因
    有可歸責性，自有加以制止之必要，尚不宜使之免責。而有
    無浪費或投機行為，端視債務人從事該行為時有無詳實之償
    還計畫，或有無以過去實證印證投資收益有相當或然率，或
    有政府、產業預定計畫等事實，倘無償還計畫、其他預定收
    入、過去實證或政府產業預定計畫等，僅是先行花費或以射
    倖心態從事投機時，即屬之，自不應認可免其還款之責，合
    先敘明。
二、經查：
    (一)本件債務人聲請消費者債務清理事件，前經本院裁定於民
      國98年11月23日17時起開始清算程序，嗣於99年12月30日
      終結清算程序確定在案，有本院98年度消債清字第30號（
      下稱聲請清算卷）及98年度司執消債清字第32號清算事件
      卷宗附卷可考。
    (二)依債務人聲請清算時之聲請狀所載，關於債權人合作金庫
      商業銀行股份有限公司（下稱合作金庫）之連帶保證債權
      新臺幣（下同）635 萬2504元，係其為友人丁蘭惠經營之
      豐鐽企業股份有限公司（下稱豐鐽公司）掛名董事，並於
      96年1 月22日擔保豐鐽公司向合作金庫之消費借貸債務（
      見聲請清算卷第15、83、84頁）。關於債權人陳世龍383
      萬元之債權，係債務人於85年間購買房屋時，向陳世龍借
      貸200 萬元；另於92年之際遭詐騙集團詐騙，陸續向陳世
      龍周轉資金153 萬元，惟因債務人不諳法律，並未報案（
      見聲請清算卷第15頁）。經查，債務人於86年7 月18日購
      買地址為臺北市○○區○○路5 段52號1 樓之房地（見聲
      請清算卷第27至30頁，下稱系爭房地），並於86年9 月4
      日向台北銀行股份有限公司及世華聯合商業銀行股份有限
      公司貸款並設定扺押權（見本院卷第124 頁），嗣於93年
      6 月25日轉貸予香港商香港上海豐銀行股份有限公司88
      5 萬元（見聲請清算卷第27頁），則債務人購買系爭房地
      當時除需向金融機構借貸外，尚自債權人陳世龍處借得20
      0 萬元以支付價款，且迄今均未清償該200 萬元借款，足
      徵債務人購買系爭房地之經濟能力顯有不足。再衡酌債務
      人任職於臺北市交通管制工程處，其每月平均薪資雖有約
      4 萬8000元（含年終獎金等，見聲請清算卷第46、48頁）
      ，然每月實領薪資僅約3 萬1150元（見聲請清算卷第63頁
      ），其自承每月含房屋貸款金額及1 名未成年子女扶養費
      在內之每月生活必要支出已達4 萬6396元，其每月可處分
      所得實不足支應每月生活支出金額等情，更難認其對債權
      人陳世龍之200 萬元債務有何可資實行之償債計畫。債務
      人得以租賃房屋或購買其能力得以負擔之房屋，其購買系
      爭房地既已逾越當時其資力容許範疇，因致負擔鉅額債務
      ，且無可行之償債計畫，已難謂非屬浪費、投機之行為。
    (三)又債務人使用債權人國泰世華商業銀行股份有限公司（下
      稱國泰世華銀行）之信用卡刷卡消費，於90年1 月起即僅
      繳納最低繳款金額並使用循環利息；使用債權人台北富邦
      商業銀行股份有限公司（下稱台北富邦銀行）及花旗（台
      灣）商業銀行股份有限公司（下稱花旗銀行）之信用卡刷
      卡消費，且分別於97年6 、7 月起即僅繳納最低繳款金額
      並使用循環利息，此有債權人國泰世華銀行、台北富邦銀
      行及花旗銀行之民事陳報狀暨所附債務人交易明細及消費
      明細在卷可憑（見本院卷第115 至120 頁，第27至29頁，
      第36至52頁，第53至61頁）。顯見債務人於90年1 月前已
      有支付困難之情事，而需仰賴金融機構之借貸機制以資週
      轉，其本應量入為出、撙節開銷，以避免非必要支出。惟
      債務人在已負擔債務之情形下，仍持續使用國泰世華銀行
      、花旗銀行及台北富邦銀行信用卡消費，復因未能繳足應
      繳總金額，致遭計收循環息及利息，不斷累積債務金額，
      終致無力負擔，究其所為，於開始清算之原因應具可歸責
      性。
    (四)債務人任職於臺北市交通管制工程處，每月平均薪資約4
      萬8000元。以債務人於90年起即有支付困難，且於92年已
      負有高額債務迄今均未清償等情事，其經濟地位乃處窘迫
      ，生活程度即必須相當之節制，以免生活支出超過個人收
      入所應支出之程度。然觀諸債務人97年1 月至97年10月間
      之信用卡消費金額（不含預借現金、利息、違約金、手續
      費等）已達64萬4936元，平均每月即刷卡消費6 萬4494元
      ，已逾債務人每月收入金額。且察其消費明細有於內湖福
      華廣場、KUDA、南山人壽、北海漁村餐廳、ViVaTV購物、
      PChome、順發3C量販、東森得易購、新光三越百貨等處所
      消費之紀錄，該等消費客觀上均非可認係維持生活所必要
      之支出。按消費者債務清理條例第132 條之立法目的，乃
      在於避免因一時陷於經濟困難者喪失繼續生活之意志與希
      望，而賦予其經濟上重建更生之機會，然並非保障生活浪
      費之人能夠藉此制度免除積欠之債務，且債務人於償債期
      間，為求債務之順利清償，本應忍受較其原本生活水準、
      甚至較一般社會大眾之生活水準，更為儉約之生活，此不
      僅為一般社會觀念所知悉，更為債務人於借貸之初即能預
      期，債務人卻屢屢從事其經濟狀況顯不相當之消費行為，
      尚希冀清算免責以免除一切債務，殊與消費者債務清理條
      例之立法目的相違。
三、縱上所述，可知債務人購買系爭房地既已逾越當時其資力容
    許範疇，因致負擔鉅額債務，且無可行之償債計畫，已難謂
    非屬浪費、投機之行為。其從事非一般日常生活所必需之消
    費行為時亦無詳實之償還計畫，僅是以先行消費再尋借貸之
    機，其於經濟狀況不佳之情形下，猶恣意揮霍致負擔更大債
    務，究其所為，於清算之原因應具可歸責性。是以，債務人
    確有因投機及浪費行為致財產顯然減少或負擔過重之債務，
    而生開始清算之原因，核與消費者債務清理條例第134 條第
    4 款之不免責事由相符。且債務人又無法證明其業經普通債
    權人全體之同意，則依上說明，債務人不得免責。
四、另按法院為不免責之裁定確定後，債務人繼續清償債務，而
    各普通債權人受償額均達其債權額之百分之20以上者，法院
    得依債務人之聲請裁定免責，此為消費者債務清理條例第14
    2 條所明定，附此敘明。
五、爰裁定如主文。
中    華    民    國  100     年    7     月    8     日
                  民事第二庭  法      官  絲鈺雲
上為正本係照原本作成。
如不服本裁定，應於裁定送達後10日內，以書狀向本院提出抗告
，並繳納抗告費新臺幣1千元。
中    華    民    國  100     年    7     月    8     日
                              書  記  官  高玉潔